臺灣苗栗地方法院民事判決
110年度家繼訴字第3號
原      告  蔡曉萍  



被      告  薛月裡  

            蔡曉琪  

            蔡曉君  


            蔡惠靖  


上列當事人間請求分割遺產事件，本院於民國110年12月3日言詞
辯論終結，判決如下：
    主      文
被繼承人蔡華新所遺留如附表所示之遺產准予分割，分割方法如
附表所示。
訴訟費用由原告蔡曉萍、被告薛月裡、蔡曉琪、蔡曉君、蔡惠靖
各負擔5分之1。
　　理    由
一、被告蔡曉君經合法通知，未於言詞辯論期日到場，核無家事
    事件法第51條準用民事訴訟法第386 條所列各款情形，爰依
    原告蔡曉萍之聲請，由其一造辯論而為判決。
二、原告起訴主張略以：被繼承人蔡華新於民國108年11月7日死
    亡，遺有如附表所示之遺產，繼承人為原告、被告薛月裡、
    蔡曉琪、蔡曉君、蔡惠靖。兩造之應繼分各為5分之1，被繼
    承人未以遺囑禁止繼承人分割遺產，兩造亦未以契約禁止分
    割，惟迄今仍無法達成分割協議，爰依民法第1164條規定，
    訴請分割遺產，並依兩造之應繼分比例分割為分別共有。又
    原告墊付喪葬費用、繼承登記費用及稅捐等共益費用新臺幣
    （下同）337,475元（被繼承人手機費用3,386元+家中有線
    電視費用9,990元+遺產稅捐4,729元+喪葬費用、繼承登記及
    代書費用、本件訴訟費用319,370元），應優先自遺產中受
    償等語。並聲明：如主文第1項所示。
三、被告答辯意旨則以：
（一）被告薛月裡、蔡曉琪、蔡惠靖：同意依應繼分比例分割為
      分別共有等語。
（二）被告蔡曉君未到庭，亦未以書狀陳述意見。
四、本院得心證之理由：
（一）原告主張被繼承人於108年11月7日死亡，留有如附表所示
      之遺產，兩造均為繼承人，應繼分各為5分之1，被繼承人
      未以遺囑禁止繼承人分割遺產，兩造亦未以契約禁止分割
      ，惟兩造迄今仍無法達成分割協議等情，有被繼承人除戶
      謄本、兩造戶籍謄本、繼承系統表、財政部中區國稅局遺
      產稅免稅證明書、苗栗縣政府稅務局房屋稅籍證明書、被
      繼承人存款交易明細、土地登記第一類謄本等件在卷足參
      ，且為兩造所不爭執，堪信為真實。
（二）按關於遺產管理、分割及執行遺囑之費用，由遺產中支付
      之，民法第1150條定有明文，民法第1150條所稱之「遺產
      管理之費用」，乃屬繼承開始費用，該費用具有共益性質
      ，不僅於共同繼承人間有利，對繼承債權人及其他利害關
      係人等，胥蒙其利，當以由遺產負擔為公平。是以凡為遺
      產保存上所必要不可欠缺之一切費用均屬之。查，原告墊
      付被繼承人手機、家中有線電視、遺產稅捐、喪葬費用、
      繼承登記及代書費用、本件訴訟費用等情，有中華電信繳
      費通知、行動寬頻異動申請書、吉元有線電視繳費單、機
      車強制責任險保險費收據、燃料費繳納通知單、喪葬費用
      單據、房屋稅繳款書、地政士收據、裁判費用及複丈費用
      收據等在卷足參，堪信為真實。惟有線電視費用9,900元
      ，非屬遺產之共益費用應予剔除；又本件訴訟所產生之訴
      訟費用23,310元(含裁判費10,350元及測量複丈費用12,96
      0元），訴訟費用之分擔既已諭知如主文第二項所示，非
      屬此處之共益費用，亦應予以剔除。惟原告將裁判費誤算
      為1,050元，亦應併同更正。是原告所墊付遺產之共益費
      用為313,565元（337,475元-9,900元-1,050元-12,960元=
      313,565元），應列為遺債，由原告自遺產中優先受償。
      原告所墊付之訴訟費用23,310元仍得依主文第2項所示負
      擔之比例，向被告求償，附予敘明。 
（三）按繼承人有數人時，在分割遺產前，各繼承人對於遺產全
      部為公同共有。又繼承人得隨時請求分割遺產，但法律另
      有規定或契約另有訂定者，不在此限。民法第1151條、第
      1164條分別定有明文。又按分割之方法不能協議決定，或
      於協議決定後因消滅時效完成經共有人拒絕履行者，法院
      得因任何共有人之請求，命以原物分配於各共有人，但各
      共有人均受原物之分配顯有困難者，得將原物分配於部分
      共有人；或原物分配顯有困難時，得變賣共有物，以價金
      分配於各共有人；或以原物之一部分分配於各共有人，他
      部分變賣，以價金分配於各共有人；以原物為分配時，如
      共有人中有未受分配，或不能按其應有部分受分配者，得
      以金錢補償之，民法第824 條第1 項、第2 項亦分別定有
      明文。又公同共有物之分割，除法律另有規定外，準用關
      於共有物分割之規定，此觀民法第830 條第2 項規定自明
      。復按裁判分割共有物訴訟，為形式之形成訴訟，其事件
      本質為非訟事件，故法院定共有物之分割方法，雖應斟酌
      當事人之聲明、共有物之性質、經濟效用及全體共有人之
      利益等公平決之，然不受當事人聲明之拘束。是以，法院
      選擇遺產分割之方法，應具體斟酌公平原則、各繼承人之
      利害關係、遺產之性質及價格、利用價值、經濟效用、使
      用現狀及各繼承人之意願等相關因素，以為妥適之判決。
（四）依前揭規定，如附表所示之遺產於分割前，兩造對於遺產
      全部為公同共有，遺產並無不能分割之情形，亦無不分割
      之約定，兩造就如附表所示之遺產既不能協議分割，則原
      告請求裁判分割，即無不合。本件被繼承人所遺留如附表
      編號9號所示，門牌號碼苗栗縣○○市○○里0鄰○○00000號之
      建物，坐落在如附表編號8所示土地上，該建物為加強磚
      造二層樓建物，增建部分如附圖所示，目前為被告薛月裡
      居住使用；如附表編號1號所示土地，為樹林，上有建物
      ，門牌號碼為新竹縣○○鎮○○里0鄰○○○000號，建物非遺產
      ；如附表編號2號所示土地，上有墳墓、雜木，使用情形
      不明；如附表編號3號所示土地，上有建物，門牌號碼為
      新竹縣○○鎮○○里0鄰○○○0號，建物非遺產；如附表編號4號
      土地，為照門國小停車場上方土地，上有竹林、香蕉樹，
      何人使用不明；如附表編號5號所示土地，為道路及分隔
      島；如附表編號6號所示土地，有部分為道路；如附表編
      號7號所示土地，有部分為道路，上有檳榔樹等情，有本
      院履勘筆錄、空照圖、現場照片、土地及建物複丈成果圖
      等在卷足參。原告請求依兩造應繼分5分之1比例分割，被
      告薛月裡、蔡曉琪、蔡惠靖等均同意依應繼分比例分割為
      分別共有等情，業具兩造陳明在卷。本院審酌遺產中不動
      產部分，兩造均有保有之意願，各依兩造應繼分比例分割
      為分別共有為公平、適當；如附表編號10至14號所示之存
      款本息，性質上可分，原告先取得上開墊付之共益費用31
      3,565元，其餘之數額，依應繼分比例，由兩造各取得5分
      之1，爰判決如主文第1項所示。
五、末按因共有物分割、經界或其他性質上類似之事件涉訟、由
    敗訴當事人負擔訴訟費用顯失公平者，法院得酌量情形，命
    勝訴之當事人負擔其一部。家事事件法第51條準用民事訴訟
    法第80條之1 定有明文。查裁判分割遺產之形成訴訟，法院
    決定遺產分割之方法時，應斟酌何種分割方法較能增進共有
    物之經濟效益，並兼顧兩造之利益，以決定適當之分割方法
    ，不受原告聲明之拘束，亦不因何造起訴而有不同。是本件
    原告請求裁判分割遺產雖有理由，惟關於訴訟費用之負擔，
    本院參酌兩造分得之金額及雙方資力，認以兩造應繼分之比
    例負擔，較為公允，爰諭知如主文第2項所示。
六、據上論結，原告之訴為有理由，依家事事件法第51條、民事
    訴訟法第80條之1 、第85條第1 項但書、第385 條第1 項，
    判決如主文。
中　　華　　民　　國　　110 　年　　12　　月　　17　　日
                   家事法庭     法  官　湯國杰
以上正本係照原本作成。
如對本判決上訴，須於判決送達後20日之不變期間內，向本院提
出上訴狀。
中　　華　　民　　國　　110 　年　　12　　月　　17　　日
                                書記官　許慈郁　
附表：被繼承人蔡華新之遺產
編號 類別 遺產標的 面積（平方公尺） 權利範圍、核定價額（新臺幣） 分割方法 1 土地 新竹縣○○鎮○○○段0000地號 3,914.98 1/4 848,245元 兩造各取得應有部分20分之1，分割為分別共有。 2 土地 新竹縣○○鎮○○○段0000地號 4,841.75 1/4 1,573,568元 兩造各取得應有部分20分之1，分割為分別共有。 3 土地 新竹縣○○鎮○○○段0000地號 1,310.41 1/4 283,922元 兩造各取得應有部分20分之1，分割為分別共有。 4 土地 新竹縣○○鎮○○○段0000地號 781.51 1/4 253,990元 兩造各取得應有部分20分之1，分割為分別共有。 5 土地 新竹縣○○鎮○○○段0000地號 79 1/4 25,675元 兩造各取得應有部分20分之1，分割為分別共有。 6 土地 新竹縣○○鎮○○○段0000地號 45.48 1/4 11,370元 兩造各取得應有部分20分之1，分割為分別共有。 7 土地 新竹縣○○鎮○○○段0000地號 792.24 1/4 171,652元 兩造各取得應有部分20分之1，分割為分別共有。 8 土地 苗栗縣○○市○○○段○○○○○段000000地號 68 全部 510,000元  兩造各取得應有部分5分之1，分割為分別共有。 9 房屋 苗栗縣○○市○○○段○○○○○段000000地號上321建號建物（門牌號碼：苗栗縣○○市○○里0鄰○○00000號）及其未保存登記建物如附圖所示。  全部 105,500元 兩造各取得應有部分5分之1，分割為分別共有。 10 存款 土地銀行苗栗分行活期儲蓄存款（帳號：000000000000）  869,082元及其利息 原告先取得313,565元後，所餘之金額由兩造各取得5分之1。 11 存款 臺灣銀行苗栗分行活期儲蓄存款（帳號：000000000000）  20,493元 及其利息 兩造各取得本息之5分之1。 12 存款 苗栗中苗郵局活期儲蓄存款（帳號：00000000000000）  32,116元及其利息 兩造各取得本息之5分之1。 13 存款 苗栗中苗郵局活期儲蓄存款（帳號：000000000000000）  195元及其利息 兩造各取得本息之5分之1。 14 存款 合庫銀行彰化分行活期儲蓄存款（帳號：0000000000000）  100元及其利息 兩造各取得本息之5分之1。